【裁判字號】    89,上更(一),1030
【裁判日期】    900724
【裁判案由】    偽造有價證券等
【裁判全文】
臺灣高等法院刑事判決                      八十九年度上更(一)字第一○三○號
    上  訴  人
    即  被  告  庚○○
    指定辯護人  本院甲○辯護人
右上訴人因偽造有價證券等案件，不服臺灣板橋地方法院八十六年度訴字第一二一一
號，中華民國八十六年十二月二十六日第一審判決（起訴案號：臺灣板橋地方法院檢
察署八十六年度偵字第一八七三號）提起上訴，判決後，經最高法院第一次發回，本
院判決如左：
    主  文
原判決撤銷。
庚○○意圖為自己不法之所有，而侵占其他離本人所持有之物，處罰金肆仟伍佰元，
如易服勞役，以參佰元折算壹日。
    事  實
一、庚○○於民國（下同）於八十五年九月初某日下午五時許，在臺北縣三峽鎮○○
    路○段一六六巷一號二樓居處所門口樓梯間，拾獲丙○○於同年八月五日在桃園
    縣八德市隆麒便利商店失竊，嗣為不詳姓名之竊賊拋棄而離丙○○本人所持有之
    空白支票（付款人：新竹區中小企業銀行瑞豐辦事處，帳號：六○六八四－一，
票據號碼：0000000）一紙，竟意圖為自己不法之所有，將該支票侵占入
    己。
二、案經桃園縣警察局桃園分局報請臺灣桃園地方法院檢察署呈請臺灣高等法院檢察
    署檢察長核轉臺灣板橋地方法院檢察署檢察官偵查起訴。
    理  由
一、右揭事實，業據上訴人即被告庚○○於警訊、偵查、原審與本院審理時坦承不諱
    ，而該紙支票係丙○○所遺失，亦據被害人丙○○於警訊時陳訴明確，並有票據
    掛失止付通知書、遺失票據申請書等影本各一紙附卷可稽。另查被告並稱其拾獲
    後，將該支票交付壬○○等情，亦據壬○○到庭證述屬實，是被告拾獲該支票之
    自白，堪認與事實相符，可以採為證據。查本件支票係丙○○所失竊，究係何人
    所竊取，已無從查證，亦無證據足以證明係被告所竊取，是應足認係竊賊於竊取
    後拋棄於前開地點，為離丙○○本人所持有之物，被告拾獲後將之交付壬○○抵
    債，足認其有為自己不法所有之犯意，是其前開侵占該空白支票之犯行，事證明
    確，足以認定。
二、核被告所為，係犯刑法第三百三十七條之侵占離本人所持有之物罪。
三、原審認被告犯有侵占遺失物罪，固非無見。惟原判決並認被告牽連犯有偽造有價
    證券罪，即有未合（詳後述），被告上訴指摘原判決不當，即為有理由，應由本
    院將原判決撤銷改判，爰審酌被告犯罪之一切情狀，量處如主文所示之刑，並諭
    知易服勞役之折算標準。
四、公訴意旨另以：被告侵占前開支票後，又意圖供行使之用，於八十五年九月間，
    在不詳地點，利用不知情之不詳姓名年籍之人，於上開空白支票上，偽填發票日
    「八十五年九月二十五日」、票面金額新台幣（下同）「伍萬元」及偽蓋發票人
    「藍美春」之印文，足以生損害於「藍美春」。於同年月某日，壬○○前來索討
    其所借款七千元時，即在其住處樓下，將上開偽造之支票交付壬○○抵債。嗣該
    偽造支票由壬○○交付其父辛○○，輾轉流通經乙○○○至最後執票人癸○○，
    於八十五年九月二十五日提示遭退票，經警循線查獲上情。認被告並犯有刑法第
    二百零一條之偽造有價證券罪。起訴書認被告有上開偽造有價證券之犯行，係以
    壬○○之證言，及被告雖辯稱：係將空白支票任由壬○○拿走抵債云云，按諸常
    情，被告僅欠壬○○借款七千元，殊無以空白支票任由壬○○抵債之理，且空白
    支票尚非有效之有價證券，並無價值抵債，故一般而言，被告交付之支票若非已
    填妥簽發，壬○○豈願收受抵債等，為所憑之論據。惟查：
（一）按犯罪事實應依證據認定之，無證據不得推定其犯罪事實，刑事訴訟法第一百
      五十四條定有明文。又認定犯罪事實所憑之證據，無論為直接證據或間接證據
      ，其為訴訟上之證明，須於通常一般之人均不致於有所懷疑，而得確信其為真
      實之程度者，始得據之為有罪之認定，倘其證明尚未達到此一程度，而有合理
      性懷疑之存在時，即無從為有罪之確信，亦有最高法院七十六年臺上字第四九
      八六號判例可資參酌。
（二）訊據被告庚○○否認有偽造有價證券之犯行，其於原審審理時辯稱：伊欠壬○○七千元，於劉某前來索討借款該日，下樓時在二樓住處門口拾獲上開空白支
      票一紙，嗣壬○○索討借款無著，見伊手持該支票，要求將該支票交給他，伊
      即任由其拿走，拿走時該支票仍為空白，係壬○○要己○○填寫該空白支票云
      云。上訴於本院後，仍否認有偽造支票犯行，並改口辯稱，伊未欠壬○○金錢
      ，支票是壬○○、己○○共同偽造等語。
（三）查上開支票，業經填寫發票日「八十五年九月二十二日」、票面金額新台幣「
      伍萬元」、發票人欄及金額欄蓋有「藍美春」之印文各一枚，而該支票係由壬○○交付其父辛○○、再交付乙○○○、嗣再轉讓癸○○，經癸○○提示不能
      兌現，因而再依序退回乙○○○、辛○○、壬○○等情，已據壬○○、辛○○
      、乙○○○、癸○○於警訊及本院調查中證述明確，並有支票及退票理由單等
      影本在卷可稽。
（四）查被告辯稱伊係將空白支票交付壬○○，並未偽造該支票，而壬○○則稱伊向
      被告取得該支票時，即已記載發票日期、金額及蓋有「藍美春」印文，兩人各
      執一詞，是本件所應審究者為，有無證據足以證明被告交付支票予壬○○時，
      該支票已記載完成發票行為，及係由被告完成發票行為。
（五）本院審酌下列事項，認尚不足以證明本件支票上之日期、金額及印文係被告所
      填寫及蓋用，亦不足以證明被告交付支票予壬○○時，該支票已完成發票行為
      ：
  １、被告於警訊及偵查中均稱交付支票當日，係壬○○至伊住處催討借款七千元，
      劉在樓下喊，伊下樓時，在門口樓梯間拾獲該空白支票，就邊走邊看，劉見該
      支票就拿過去等語（見八十五年偵字第一四○二三號卷第三頁、八十六年偵字
      第一八七三號卷第八、九、二六頁），壬○○於警訊中亦稱被告欠伊七千元，
      而將支票給伊（見八十五年偵字第一四○二三號卷第六、七頁），於偵查中亦
      稱：伊前往向被告要所欠之七千元，被告係在被告家一樓樓梯間鐵門外，將支
      票交伊（見八十六年偵字第一八七七號卷第十八頁背面），於本院調查中稱：
      被告向伊借七千元，而交付該票給伊等語（見本院九十年一月四日訊問筆錄）
      。以上被告與壬○○所述交付支票之地點、及被告欠壬○○七千元等情，互證
      一致，可以採信，至被告上訴後，於本院辯稱伊未欠壬○○七千元及其於警訊
      中所供是劉要伊如此說的等語，為壬○○所否認，是被告否認欠款之供陳自不
      足採信。另查，辛○○於警訊中稱壬○○交付該紙支票抵現金五萬元（八十五
      年偵字第一四○二三號第八頁），於本院調查中亦陳稱：我開洗車店讓我孩子
      （指壬○○）做，他向我借五萬元，隔沒幾天就拿票來還我等語（見本院九十
      年三月一日訊問筆錄）；壬○○於偵查中雖稱伊向辛○○借七千元才將該支票
      交付（見八十六年偵字第一八七三號卷第十九頁）。惟查本件所偽造之票面金
      額為五萬元，核與辛○○所陳之金額相符，故應以辛○○所稱壬○○向伊借五
      萬元為與事實相符，為可採信。綜上，查被告係欠壬○○七千元，如係被告為
      償債而完成發票行為後交付壬○○，則何以不填寫七千元，竟填五萬元，已有
      疑義，另方面，壬○○係欠其父辛○○五萬元，核與票面金額相符，據此則被
      告所辯支票非其所填寫，係壬○○所填的等情，即不無可採。
  ２、交付支票時，被告於八十六年二月二十一日偵查中稱沒有人看到（見八十六年
      偵字第一八七三號卷第九頁），嗣於八十六年三月十三日偵查中則稱：「當時
      沒有別人在場，只有一人從我們二人旁邊經過」（見同上卷第二十五頁背面）
      ，於本院調查中稱：「當時己○○站得遠遠的」（見本院八十九年十二月二十
      一日訊問筆錄），而壬○○於八十六年三月五日偵查中稱：「我朋友萬居當時
      人也在場」（見八十六年偵字第一八七三號卷第十九頁背面），於八十六年三
      月十三日偵查中稱：「萬居是路過該處，跟我點頭就走了，沒有拿票給他看」
      （見同上卷第二十五頁背面、第二十六頁），於本院調查中稱：「我看到己○○從巷子走過，我不知他去做什麼，未打招呼」（見本院九十年一月四日訊問
      筆錄），其二人就當時己○○是否在場，所陳前後均含糊不一，且己○○亦稱
      沒有看到交支票等語（見原審卷第八十五頁），又被告及壬○○嗣又均指稱上
      開發票日及金額係己○○所填寫，惟均互指係對方利用己○○填寫，則己○○
      於本件所處之立場，已有諸多疑義，另卷查被告於原審請求傳訊己○○，以證
      明支票是壬○○要己○○寫的（見原審卷第四十五、第六十四頁），並稱是壬○○告訴伊票是己○○寫的（見同上卷第六十五頁背面、第八十五頁）。惟據
      己○○於原審到庭則證稱：「是八十五年間庚○○叫我寫的，他說他手痛，手
      有點腫起來不便寫，叫我幫他寫的，在八十五年八月間在庚○○家裡寫的，我
      與庚○○是朋友，支票日期、金額都是我寫的。」「當時印章蓋好了，他說手
      痛不便寫，二個印章寫前好像都蓋好了，我看過壬○○，但不熟。」（見原審
      卷第六十四頁及背面）「支票是庚○○叫我寫的，當時支票已蓋好章，楊說他
      手痛。」（見原審卷第一二八頁），並稱「庚○○說手傷，叫我幫他寫，說寫
      完要撕掉」（見原審卷第八十五頁），於本院調查中稱：「被告叫我寫的」「
      不知道為何叫我寫，可能我寫的比較正」（見本院八十九年十一月十六日訊問
      筆錄），惟被告對此則否認稱：「他不是三歲小孩，我叫他寫他就寫，我從壬○○口中得知他寫的，我與他沒有認識那麼久，他在地院說，我承認是他寫，
      所以他故意這麼說，要咬我。」（見本院八十九年十一月十六日訊問筆錄）。
      查被告及壬○○先則稱交付支票時，無人在場，嗣則稱己○○有經過附近，是
      以當時己○○是否在場，已生疑義，且己○○亦稱被告交票予壬○○時，伊不
      在場，嗣被告及壬○○進而稱票是己○○填寫的，惟均辯稱未叫己○○填寫，
      互指係對方要己○○填寫等語，而己○○雖不否認係其填寫支票內容，然稱係
      被告叫伊填寫云云，然觀其所述各情，先後亦有矛盾不一及未盡合理之處，且
      如係被告要己○○填寫支票日期及金額，則被告是否可能舉證請求訊問己○○
      ，並欲嫁禍諉責於壬○○？使己○○為冒偽證之刑責，及冒己○○據實證陳，
      使其陷於不利之危險，凡此，均見己○○所陳是否屬實，不無商榷之餘地，故
      亦尚難僅憑其證言，即認係被告要其填寫。
  ３、被告於原審稱壬○○帶伊至台北看守所會丁○○，要李頂罪（見原審卷第四十
      頁），丁○○於原審證稱：「被告找我說壬○○找我幫他扛起來」（見原審卷
      第六十四頁背面），於本院調查中稱：「戊○○及被告去會面，是說壬○○請
      他們過來，要我替他扛該票」「是替壬○○扛票」（見本院八十九年十二月七
      日、九十年五月二十四日訊問筆錄），經查，八十六年三月十三日戊○○冒壬○○之名前往台北看守所與丁○○會面，八十六年三月十九日則由戊○○及被
      告前往會面，此有台灣台北看守所接見紀錄表影本在卷可稽（見原審卷第五十
      九頁），並據被告陳明在卷，亦據丁○○（見原審卷第八十、八十一頁）及壬○○（見原審卷第六十四頁、本院九十年一月四日、九十年五月二十四日訊問
      筆錄）證述屬實。壬○○亦稱：「我沒有進去會丁○○，戊○○怕他有通緝，
      所以叫我登記」（見原審卷第八十六頁、第一二八頁）（本院九十年一月四日
      訊問筆錄）。查戊○○冒壬○○之名，前往台北看受所會見丁○○之談話錄音
      帶，經本院調查中播放勘驗其內容，並未見有所謂由丁○○替被告頂罪之說（
      見九十年五月二十一日勘驗筆錄、九十年五月二十四日訊問筆錄），然戊○○
      經本院傳喚無著，而丁○○於本院八十九年十二月二十一日調查中又稱：「（
      在原審為何當時你均稱票不可能是壬○○寫的？）我當時有說要扛，我當時人
      在關，不知道外面情形，是他們來會客我才知道有這張票的事，之前我不知道
      有票的事。」另又稱戊○○會客是叫伊替壬○○扛起來（見本院九十年一月四
      日訊問筆錄）。綜上所述，被告及戊○○、壬○○前往會見丁○○之情形，固
      足認渠等有要丁○○頂罪之意，然尚不足以證明係要丁○○為被告頂罪，是亦
      不足據以認本件係被告所偽造。
  ４、丁○○於原審雖稱支票不可能是己○○寫的，因為己○○很老實（見原審卷第
      八十一頁背面、八十二頁背面），於本院調查中對此並稱：「因為己○○很老
      實，所以我說不可能是他寫的，是根據判斷」（見本院八十九年十二月七日）
      「我看他老實，才覺得不是他寫的」（見本院九十年一月四日訊問筆錄）。查
      丁○○所稱己○○不可能填寫支票內容，係屬推測之詞，已不得作為證據，且
      己○○一再陳稱支票係其所填寫，亦與丁○○之判斷不符，若己○○確如丁○○所稱「很老實」，而不致於填寫該紙支票，則「很老實」自亦不致到庭說謊
      ，而為虛偽之證言，然其到庭則稱支票係其所填寫，如確係其所填寫，則丁○○此部分所陳，即不正確，如非己○○所填寫，則己○○即屬偽證，亦與丁○○所稱「很老實」不符，凡此均不足以據丁○○推測之詞，即認本件支票非己○○所寫，而認被告所稱支票係己○○所填寫等語為不實。另查本件支票原本
      係由辛○○交還壬○○，另據壬○○於本院調查中陳稱：支票原本已找不到等
      語（見本院九十年三月二十二日、九十年四月二十八日訊問筆錄），而卷內之
      支票影本，字跡模糊不清（見八十五年偵字第一四○二三號卷第十二頁），亦
      無法鑑定其筆跡，附此敘明。又如本件支票係被告填寫完成發票行為後始交付
      壬○○，則壬○○於支票不獲兌現，而由其父交還後，竟未向被告為任何追索
      之表示，且亦未妥善保留該支票以為憑據，凡此均見壬○○所陳其自被告處取
      得支票時，該支票已填載完成發票行為一節，不無疑義，難以採信。
  ５、綜上所述，本件尚無確切之證據，足認係被告委由己○○填寫本件支票之發票
      日及金額，亦無證據證明支票係被告所偽造，自無從對被告論以偽造有價證券
      罪責，原審認被告犯有偽造有價證券罪，自有未合，惟因起訴書認被告此部分
      與前開有罪部分有牽連犯裁判上一罪之關係，故毋庸另為無罪之諭知。
五、被告經合法傳喚，無正當理由不到庭，爰不待其陳述，逕行判決。
據上論斷，應依刑事訴訟法第三百六十九條第一項前段、第三百六十四條、第二百九
十九條第一項前段、三百七十一條，刑法第三百三十七條、第四十二條第二項，罰金
罰鍰提高標準條例第一條前段、第二條，判決如主文。
本案經檢察官陳維練到庭執行職務。
中      華      民      國    九十      年      七      月    二十四    日
                              臺灣高等法院刑事第十四庭
                                  審判長法  官  陳  祐  輔
                                        法  官  陳  國  文
                                        法  官  蔡  國  在
右正本證明與原本無異。
楊察官如不服本判決應於收受送達後十日內向本院提出上訴書狀，其未述上訴之理由
者並得於提起上訴後十日內向本院補提理由書（均須按他造當事人之人數附繕本）。
被告不得上訴。
                                        書記官  錢  艷  鳳
中      華      民      國     九十     年      七      月    二十四    日
刑法第三百三十七條：
意圖為自己或第三人不法之所有，而侵占遺失物、漂流物或其他離本人所持有之物者
，處五百元以下罰金。


司法院資訊處製作；財團法人民間司法改革基金會備份。
